臺灣彰化地方法院交通事件裁定　　 100年度交聲字第1007號
原處分機關　交通部公路總局臺中區監理所彰化監理站
即移送機關
異　議　人
即受處分人　陳姿吟
上列受處分人因違反道路交通管理處罰條例案件，對於交通部公
路總局臺中區監理所彰化監理站中華民國100年6月10日所為之處
分（原處分案號：彰監四字第裁64-I00000000號）聲明異議，本
院裁定如下：
    主    文
原處分撤銷。
陳姿吟汽車駕駛人，駕駛汽車經測試檢定酒精濃度超過規定標準
，處吊扣普通重型機器腳踏車駕駛執照拾貳個月，並應接受道路
交通安全講習。
    理  由
一、原處分機關略以：異議人即受處分人陳姿吟（下稱異議人）
    於民國99年9月17日凌晨0時54分許，酒後騎乘車牌號碼991
    —EKQ號重型機車，行經彰化縣彰化市○○路181號前路段，
    因「酒後駕車，經酒精濃度測定呼氣值達0.77MG/L，超過標
    準值」違規，為彰化縣警察局彰化分局八卦山派出所警員以
    其有違反道路交通管理處罰條例第35條第1項第1款規定之行
    為，掣開違反道路交通管理事件通知單（單號：彰警交字第
    I00000000號）舉發。原處分機關經查異議人違規屬實，遂
    於100年6月10日以裁監四字第裁64-I00000000號裁決書，裁
    處罰鍰新臺幣（下同）4萬5千元，並吊扣駕駛執照12個月，
    且應參加道路交通安全講習。按刑事訴訟法所規定之緩起訴
    處乃附條件之不起訴處分，本質上為不起訴處分之一種，此
    觀該法第256條之規定自明，至檢察官為不起訴處分時，依
    刑事訴訟法第253條之2第1項規定，對被告所為之指示及課
    予之負擔，乃屬一種特殊之處遇措施，並非刑罰。故刑事案
    件經檢察官為緩起訴處分確定後，視同不起訴處分確定，依
    行政罰法第26條規定，得為行政裁罰，並無異議人所指「一
    事不二罰」原則之適用，原處分應無不合等語。
二、異議人聲明異議意旨略以：異議人涉犯違背安全駕駛致交通
    危險罪案件，業經檢察官為緩起訴處分確定，於99年10月19
    日緩起訴期滿，並已完成40小時義務勞務，基於一罪不二罰
    ，請裁定免罰等語。
三、按汽車駕駛人飲用酒類或其他類似物後，其吐氣所含酒精濃
    度超過每公升0.25毫克，不得駕車；駕駛汽車經測試檢定酒
    精濃度超過標準，處汽車駕駛人罰鍰1萬5千元以上6萬元以
    下，並當場移置保管該汽車及吊扣駕駛執照一年，因而肇事
    致人受傷者，並吊扣駕駛執照2年，道路交通安全規則第114
    條第2款、道路交通管理處罰條例第35條第1項第1款分別定
    有明文。
四、關於一行為同時觸犯刑事法律及違反行政法上之義務，則「
    刑罰」與「行政罰」處罰競合之法律問題，茲析述如下：
  (一)按行政罰法第26條規定：「一行為同時觸犯刑事法律及違反
    行政法上義務規定者，依刑事法律處罰之。但其行為應處以
    其他種類行政罰或得沒入之物而未經法院宣告沒收者，亦得
    裁處之。前項行為如經不起訴處分或為無罪、免訴、不受理
    、不付審理之裁判確定者，得依違反行政法上義務規定裁處
    之。」即所謂一事不二罰原則，究其立法理由，一行為同時
    觸犯刑事法律及違反行政法上義務規定時，由於刑罰與行政
    罰同屬對不法行為之制裁，而刑罰之懲罰作用較強，故在處
    罰目的相同且處罰方式相同時，若依刑事法律處罰，即足資
    警惕時，實無一事二罰再處行政罰之必要；且刑事法律處罰
    ，由法院依法定程序為之，較符合正當法律秩序，應予優先
    適用，但罰鍰以外之沒入或其他種類行政罰，因兼具維護公
    共秩序之作用，為達行政目的，行政機關仍得併予裁處。
  (二)次按檢察官之緩起訴處分於緩起訴期間內，有下列情形之一
    者，檢察官得依職權或依告訴人之聲請撤銷原處分，繼續偵
    查或起訴：(1)於期間內故意更犯有期徒刑以上刑之罪，經
    檢察官提起公訴者。(2)緩起訴前，因故意犯他罪，而在緩
    起訴期間內受有期徒刑以上刑之宣告者。(3)違背第25 3條
    之2第1項各款之應遵守或履行事項者，刑事訴訟法第253條
    之3第1項定有明文。據此可徵經檢察官為「緩起訴」處分者
    ，於「緩起訴」之猶豫期間內，最終是否會被檢察官提起公
    訴，猶懸而未定，亦即「緩起訴」處分於猶豫期間內尚未具
    有實質之確定力，檢察官仍得根據上開規定依職權或依告訴
    人之聲請，將被告「緩起訴」處分撤銷。而行政罰法第26條
    明定一事不二罰原則，且應受行政罰之行為如經不起訴處分
    或為無罪、免訴、不受理、不付審理之裁判「確定」者，始
    得依違反行政法上義務規定裁處之，並未包括「緩起訴」處
    分在內，雖「緩起訴」處分之最終使被告免於刑事訴追之效
    果與「不起訴」處分之效果相同，惟依行政罰法第26條第2
    項之立法意旨，亦必須待緩起訴處分實質確定時，被告才最
    終地確定免於受刑事訴追，原處分機關始得為行政裁罰，亦
    即在緩起訴期間內即猶豫期間期滿前，該緩起訴處分仍有被
    撤銷之可能，此時原處分機關若依法為行政裁決，將使受處
    分人有同時遭受行政處罰及刑事訴追之危險，顯與行政罰法
    第26條規定之立法意旨相違背。且檢察官為緩起訴處分時，
    依刑事訴訟法第253條之2第1項規定對被告所為之指示及課
    予負擔，此等命令名義上雖非刑罰，但仍是一種特殊之處遇
    措施，造成被告之財產減少或義務增加，具有實質刑事處罰
    之效果，與刑事制裁無異，性質上可謂刑事處分，而緩起訴
    制度雖以特別預防為優先考量，但在具體個案決定上，實亦
    達到一般預防的作用及報應理念，基於一行為不二罰原則，
    異議人如已就其行為受到附條件為捐款命令之緩起訴處分，
    自不應因同一行為再受到國家課以行政罰鍰之處罰（臺灣高
    等法院暨所屬法院96年法律座談會刑事類提案第36號、97年
    法律座談會刑事類提案第39號研討結果參照）。依上說明，
    自行政罰法第26條規定立法意旨為有利於行為人之解釋，以
    及保障人民基本權，與法律規定明示其一排除其他原則之觀
    點而論，應認應受行政處罰之行為，關於罰鍰部分，同一事
    實如經緩起訴處分實質確定者（即緩起訴猶豫期間經過而未
    經撤銷），亦有行政罰法第26條明定一行為不二罰原則之適
    用。故檢察官為緩起訴處分時如已對異議人課予指示及負擔
    ，應視為異議人已依刑事法律受到處罰，則於緩起訴處分實
    質確定後，除法律另有特別規定外，自不得再處以行政罰鍰
    。從而，汽車駕駛人之酒後駕車行為，經測試檢定酒精濃度
    超過規定標準時，其既違反道路交通管理處罰條例第35條第
    1項第1款所定之行政法上義務，同時又觸犯刑法第185條之3
    公共危險罪之刑事法律，則道路交通主管處罰機關除依上開
    行政罰法第26條第1項但書規定，得對異議人處以其他種類
    行政罰之情形外，關於罰鍰部分，則應依行政罰法第26條第
    1項前段及道路交通管理處罰條例第10條規定，移送地方法
    院檢察署處理，於移送後，除有行政罰法第26條第2項所定
    不起訴處分等事由或法律另有規定，得依違反行政法上義務
    規定另行裁處者外，即不得再依道路交通管理處罰條例第35
    條第1項第1款規定，裁處異議人罰鍰之行政罰。
  (三)道路交通管理處罰條例第35條第8項規定：「前項汽車駕駛
    人，經裁判確定處以罰金低於本條例第92條第3項所訂最低
    罰鍰基準規定者，應依本條例裁決繳納不足最低罰鍰之部分
    。」，對照行政罰法第26條關於一事不二罰之規定，顯見上
    開處罰條例規定之立法目的係考量適用行政罰法第26條後，
    在酒後駕車違規應受刑事處罰者，避免刑罰處罰額度低於行
    政罰之流弊。是以，違反道路交通管理處罰條例之酒後駕車
    行為人，如其因同一行為所受之罰金刑事處罰低於主管機關
    依該條例第92條第3項所定之最低罰鍰基準規定（指道路交
    通管理事件統一裁罰基準表）時，主管機關仍得裁處該行為
    人不足部分之罰鍰，此於受緩起訴處分而依檢察官命令向國
    庫繳納緩起訴處分金時，亦應為相同之解釋，否則，就其他
    酒後駕車受法院判處罰金而另需補繳行政罰鍰差額者而言，
    顯非公平。是以，於此情形，道路交通管理處罰條例第35條
    第8項規定應屬前述之特別規定，應優先行政罰法第26條之
    適用（臺灣高等法院暨所屬法院97年法律座談會刑事類提案
    第39號研討結果亦同此見解）。
  (四)又按刑事訴訟法第253條之1所指之緩起訴處分，其內容、要
    件與依刑事訴訟法第252條所為之不起訴處分迥異，緩起訴
    處分為介於起訴、與微罪職權不起訴間之緩衝設計，而檢察
    官為緩起訴處分時，依刑事訴訟法第253條之2第1項規定對
    被告所為之指示及課予之負擔，雖非刑罰，但對被告而言，
    因緩起訴處分而對行為人的制裁，並造成行為人財產、自由
    、尊嚴等權利不利的影響，此亦均具有強制性、懲罰性，在
    性質上具有實質制裁之效果，雖不若易科罰金係以支付金錢
    作為自由刑之替代，惟經由緩起訴處分條件之履行使其免於
    遭檢察官發動起訴程序，仍具有替代刑罰之效果，廣義而言
    ，應屬前述實質刑事法律處罰，而有行政罰法第26條第1項
    規定之適用。是檢察官對於受處分人為緩起訴處分，並命其
    向指定之公益團體、自治團體或社區提供一定時數之義務勞
    務，雖非刑法所定之刑罰，然其實已對受處分人名譽、心理
    、自由及財產等產生相當制約，已產生實質制裁之效果，而
    非不起訴處分甚明，且應可認實質該當行政罰第26條第1項
    所指「依刑事法律」之處罰。
五、經查：
  (一)本件異議人於酒後騎乘上揭重型機車，於上揭時、地經警測
    得其呼氣酒精濃度達每公升0.77毫克（0.77MG/L），經警舉
    發「酒後駕車」違規，並經原處分機關認受處分人有「汽車
    駕駛人酒精濃度超過規定標準」之違規行為，裁處罰鍰4萬5
    千元，吊扣駕駛執照12個月，並應參加道路交通安全講習；
    刑事部分經臺灣彰化地方法院檢察署檢察官認犯刑法第185
    條之3之公共危險罪，而於98年9月23日以98年度速偵字第13
    11號為緩起訴處分，緩起訴處分期間為1年，緩起訴期間起
    算日（確定日期）為98年10月20日，緩起訴期滿日為99年10
    月19日，並命其應向指定之政府機關、政府機構、行政法人
    、社區或其他符合公益目的之機構或團體提供40小時之義務
    勞務。而異議人已於99年3月2日以實際履行40小時義務勞務
    等情，有臺灣彰化地方法院檢察署98年度速偵字第1311號緩
    起訴處分書、臺灣高等法院被告前案紀錄表各1份在卷可稽
    ，且為異議人所不爭執，應堪認定。
  (二)另道路交通管理處罰條例第35條第8項固定有汽車駕駛人經
    裁判確定處以罰金低於該條例第92條所訂最低罰鍰基準規定
    者，應依該條例裁決繳納不足最低罰鍰部分之規定。惟檢察
    官以緩起訴命被告向指定之公益團體、地方自治團體或社區
    提供義務勞務，並非命給付金錢，與道路交通管理處罰條例
    第35條第8項經裁判確定處以「罰金」，其性質迥然不同，
    自無比較基準，而無所謂差額可言，尚不生前揭條項補繳罰
    金不足最低罰鍰之差額問題（臺灣高等法院臺中分院98年度
    交抗字第981號、第1059號裁定意旨可資參照）。是原處分
    機關遽依道路交通管理處罰條例第35條第1項第1款、第24條
    第1項第2款暨違反道路交通管理事件統一裁罰基準表裁處異
    議人罰鍰4萬5千元，自有未洽，揆諸上開規定及說明，就原
    處分處以異議人罰鍰部分自應由本院撤銷，此部分應屬不罰
    。至原處分機關裁處異議人施以道路交通安全講習部分（本
    案已執行吊扣駕照處分），此部分之處分係屬罰鍰以外之其
    他種類行政罰，依據行政罰法第26條第1項但書之規定，原
    處分機關本得裁處之，是此部分之併予裁處，於法並無不合
    。
六、綜上所述，異議人確有在上開時、地，因違反酒後騎乘上揭
    重型機車，經測試呼氣中酒精濃度超過規定標準之違規行為
    ，原處分機關依道路交通管理處罰條例第35條第1項第1款、
    第24條第1項第2款規定，裁處吊扣異議人駕駛執照12個月及
    施以道路交通安全講習之其他種類行政裁罰部分，於法並無
    不合。至原處分裁處異議人罰鍰4萬5千元部分，難認為允當
    。本件異議人於聲明異議狀雖未就原處分關於吊扣駕駛執照
    及施以道路交通安全講習部分明確表示意見，然本案係單一
    之交通違規行為，罰鍰處分、吊扣駕駛執照及施以道路交通
    安全講習部分無從分離，本院自應予以審理，爰撤銷原處分
    ，並自為裁罰如主文第2項所示，以資適法。
據上論斷，應依道路交通管理處罰條例第87條第2項前段、道路
交通事件處理辦法第19條前段，裁定如主文。
中    華    民    國   100    年    7     月    4     日
                            交通法庭  法  官  郭玄義
以上正本證明與原本無異。
如不服本裁定，應於裁定送達後五日內向本院提出抗告狀（須附
繕本）。
中    華    民    國   100    年    7     月    4     日
                                      書記官  魏嘉信